臺灣臺北地方法院民事判決　　　　　　　96年度訴字第1295號
原　　　告　國華產物保險股份有限公司
法定代理人　財團法人保險事業發展中心（法定代理人丙○○）
訴訟代理人　甲○○
被　　　告　盛宏板業有限公司
法定代理人　楊健宏
上列當事人間第三人異議之訴事件，本院民國96年8月1日言詞辯
論終結，判決如下：
    主  文
本院95年度執全助字第424號強制執行事件，及本院95年度執字
第54147號強制執行事件，對原告所為之強制執行程序，應予撤
銷。
訴訟費用新台幣伍仟陸佰貳拾元由被告負擔。
    事實及理由
一、本件原告原起訴請求：本院95年度執全助字第424號之假扣
    押強制執行程序與執字第54147號所為之強制執行程序應予
    撤銷。嗣變更為請求：本院民國95年3月20日所發之95年度
    執全助字第424號禁止債務人乙○○收取對第三人國華產物
    保險股份有限公司（下稱國華產物）商業火險賠償金債權之
    扣押命令、95年11月22日所發之95年度執字第54147號准許
    債權人盛宏板業有限公司（下稱盛宏公司）向第三人國華產
    物收取債務人乙○○之存款債權之收取命令、96年1月11 日
    所發之95年度執字第54147號禁止第3人即債務人國華產物收
    取第三人中國信託商業銀行股份有限公司（下稱中國信託商
    業銀行）等公司存款債權之扣押命令，上開三份執行命令應
    予撤銷。其前後聲明陳述雖有不同，惟核其本意均係請求撤
    銷本院95年度執全助字第424號強制執行事件，及本院95年
    度執字第54147號強制執行事件，對原告所為之強制執行程
    序，則屬相同，並無變更訴訟標的，僅為補充事實上及法律
    上之陳述，依民事訴訟法第256條規定，應予准許，合先敘
    明。
二、原告主張：被告對陳乙○○有票據債權，經取得台灣彰化地
    方法院（下稱彰化地院）95年度裁全字第1130號假扣押裁定
    ，向彰化地院聲請就乙○○對原告之商業火險理賠金債權強
    制執行，經彰化地院囑託本院執行，本院民事執行處（下稱
    執行處）以95年度執全助字第424號執行事件，就乙○○對
    原告之商業火險理賠金債權強制執行，執行處並據被告之聲
    請，就乙○○對原告之商業火險理賠金債權發扣押命令（發
    文日期：95年3月20日、發文字號：北院錦95執全助辛字第4
    24號），原告本就該扣押命令聲明異議，嗣因發現被告主張
    有誤且被告已另案對龍基合板興業有限公司（下稱龍基公司
    ，法定代理人為乙○○）聲請假扣押執行，遂聲明撤回異議
    。嗣被告對陳賢能票據債權，經取得彰化地院95年度訴字第
    453號判決之執行名義後，再向本院執行處聲請95年度執字
    第54147號執行事件，就乙○○對原告之商業火險理賠金債
    權強制執行，執行處並據被告之聲請，就乙○○對原告之商
    業火險理賠金債權發收取命令（發文日期：95年11月22日、
    發文字號：北院錦95執辛字第54147號），原告就該收取命
    令未聲明異議，執行處遂改對原告財產為強制執行，並據被
    告之聲請，就原告對第三人中國信託商業銀行等公司之存款
    債權發扣押命令（發文日期：96年1月11日、發文字號：北
    院錦95執辛字第54147號）。惟上開執行命令之債務人皆為
    乙○○，但乙○○並非原告之保戶，其僅為保戶龍基公司之
    法定代理人，故原告與乙○○間並無任何商業火險理賠金債
    權債務關係存在，執行處自無由就商業火險理賠金債權強制
    執行。爰依強制執行法第119條第3項規定，請求撤銷本院95
    年度執全助字第424號強制執行事件，及本院95年度執字第
    54147號強制執行事件，對原告所為之強制執行程序。
三、被告則以：系爭保險理賠債權，前在被告對原告提起異議之
    訴之本院95年度訴字第4376號一案審理時，原告稱其就本院
    95年度執全助字第424號扣押命令，已聲明撤回異議，故被
    告才撤回該案起訴。原告於本件改稱其與乙○○間並無任何
    債權債務關係存在，前後說法反覆，並不實在。又原告所提
    商業火險保險單底影本，僅能證明保險人是龍基公司，其上
    並無受益人之記載，並不能證明乙○○非受益人等語資為抗
    辯。並聲明：原告之訴駁回。
四、兩造不爭執之事實：
（一）債務人乙○○為龍基公司之法定代理人。
（二）龍基公司與原告訂立商業火災保險契約（保單號碼1150-9
      4F000155），保險期間為94年4月21日中午12時起至95年4
      月21日中午12時止，保險金額新台幣（下同）600萬元。
（三）龍基公司之廠房於95年1月25日發生火災，龍基公司將對
      原告之保險金債權163萬7,184元讓與訴外人陳三女，原告
      將賠款222萬5,795元給付陳三女。
（四）被告對債務人陳賢能有51萬8,700元及執行費4,150元之債
      權存在。
（五）被告於95年3月14日持彰化地院95年度裁全字第1130號假
      扣押裁定為執行名義，聲請對債務人乙○○為假扣押強制
      執行，經本院以95年度執全助字第424號案於95年3月20日
      核發扣押命令禁止債務人乙○○在對於原告之商業火險理
      賠金債權51萬8,700元及執行費4,150元範圍內，收取對原
      告之商業火險理賠金債權或為其他處分，第三人亦不得對
      債務人清償，原告於95年3月21日收受上開扣押命令。
（六）被告又於95年11月6日持彰化地院95年度訴字第453號確定
      判決為執行名義，聲請對債務人乙○○為強制執行，經本
      院以95年度執字第54147號案於95年11月22日核發執行命
      令准予被告向原告收取債務人乙○○存款債權金額51萬8,
      700元及執行費4,150元，因原告未於收受該執行命令後10
      天內聲明異議，亦未給付被告上開金額，被告遂於95年12
      月29日聲請對原告逕為強制執行，經執行處於96年1月11
      日核發扣押命令禁止原告於上述債權範圍內，收取對第三
      人中國信託商業銀行股份有限公司、第一商業銀行股份有
      限公司城東分行、復華商業銀行股份有限公司城東分公司
      、日盛國際商業銀行股份有限公司營業部之存款債權或為
      其他處分，第三人亦不得對原告清償。
五、兩造之爭點及論述：
    原告主張乙○○對伊並無系爭商業火災保險理賠金之債權存
    在，並據以撤銷執行處對伊所為之執行程序等語，為被告所
    否認，並以前揭情詞置辯。經查：
（一）按第三人不承認債務人之債權或其他財產權之存在，或於
      數　額有爭議或有其他得對抗債務人之事由時，應於接受
      執行法院命令後10日內，提出書狀，向執行法院聲明異議
      。第三人不於前項期間內聲明異議，亦未依執行命令，將
      金錢支付債權人，或將金錢、動產或不動產支付或交付執
      行法院時，執行法院得因債權人之聲請，逕向該第三人為
      強制執行。對於前項執行，第三人得以第一項規定之事由
      ，提起異議之訴，強制執行法第119條第1項至第3項分別
      定有明文。故執行法院因執行債權人之聲請逕向第三人為
      強制執行時，第三人仍得以其對債務人之債權不存在提起
      異議之訴。
（二）查龍基公司與原告訂立商業火災保險契約（保單號碼1150
      -94F000155），上載被保險人為龍基公司，為兩造所不爭
      ，並有原告提出系爭商業火災保險單在卷可稽，足見系爭
      商業火災保險之被保險人為龍基公司，非乙○○甚明。次
      按被保險人應具有保險利益，為實務及學界之通說，而保
      險利益即指被保險人因保險事故之發生而受有損害，故財
      產保險之所由設本在填補被保險人之損害，有損害始有賠
      償，故財產保險之本質為禁止得利，於保險事故發生時，
      受損害填補之人不得因而得利。是除被保險人外，別無所
      謂受益人存在，被保險人與受益人應為一體兩面，不可分
      離。換言之，財產保險中得請求保險金之人應僅為「被保
      險人」，並無「受益人」之概念。火災保險既為財產保險
      之一種，自亦無所謂「受益人」之概念。系爭商業火災保
      險之被保險人為龍基公司，準此，得請求保險金之人自為
      被保險人龍基公司，非乙○○。又系爭商業火災保險係由
      原告及第一產物保險股份有限公司（下稱第一產物保險公
      司）共同承保，而第一產物保險公司函覆本院亦謂系爭商
      業火災保險之保險金受領人為被保險人龍基公司，有該公
      司96年6月8日一產火字第960393號函在卷可按，益證龍基
      公司始為系爭商業火災保險之被保險人（即受益人）。此
      外被告亦未舉證證明乙○○為系爭商業火災保險之被保險
      人或受益人。則系爭商業火災保險之被保險人既為龍基公
      司，龍基公司廠房於95年1月25日發生火災，受損害者既
      為龍基公司，則有權向原告請求保險金之人自為被保險人
      之龍基公司，而非乙○○。原告主張乙○○對伊並無系爭
      商業火災保險理賠金之債權存在，應屬可採。
（三）次按被告於95年3月14日持彰化地院95年度裁全字第1130
      號假扣押裁定為執行名義，聲請對債務人乙○○為假扣押
      強制執行，經本院於95年3月20日以95年度執全助字第424
      號就債務人乙○○對原告之商業火險理賠金債權於518,70
      0元及執行費4,150元範圍內發扣押命令，禁止債務人乙○
      ○收取對原告之商業火險理賠金債權或為其他處分，原告
      亦不得對債務人乙○○為清償。嗣被告於95年11月6日再
      持彰化地院95年度訴字第453號確定判決為執行名義，聲
      請對債務人乙○○為強制執行，經本院於95年11月22日以
      95年度執字第54147號就債務人乙○○對原告之商業火險
      理賠金債權於518,700元及執行費4,150元範圍內發收取命
      令，准許被告向原告收取前開債權。而因原告未異議，被
      告乃聲請執行處逕向原告為強制執行，經執行處於96年1
      月11日核發扣押命令禁止原告於上述債權範圍內，收取對
      第三人中國信託商業銀行股份有限公司、第一商業銀行股
      份有限公司城東分行、復華商業銀行股份有限公司城東分
      公司、日盛國際商業銀行股份有限公司營業部之存款債權
      或為其他處分，第三人亦不得對原告清償等事實，為兩造
      所不爭執，復經本院調閱95年度執全助字第424號、95年
      度執字第54147號執行案卷核閱屬實。惟如前述，債務人
      乙○○對原告既無系爭商業火險理賠金債權存在，被告自
      無由執行乙○○對原告就系爭商業火災保險之保險金債權
      ，從而，執行處對第三人原告所發上開扣押命令、收取命
      令，及逕向原告為強制執行所發之上開扣押命令，均有違
      誤，應予排除其效力。原告主張本院95年度執全助字第42
      4號強制執行事件，及本院95年度執字第54147號強制執行
      事件，對原告所為之強制執行程序，應予撤銷，即屬可取
      。
六、綜上所述，原告依強制執行法第119條第3項規定，請求撤銷
    本院95年度執全助字第424號強制執行事件，及本院95年度
    執字第54147號強制執行事件，對原告所為之強制執行程序
    ，為有理由，應予准許。
七、本件為判決基礎之事證已明，兩造所為之其他主張、陳述並
    所提之證據，經審酌後，認均與本件之結論無礙，不再一一
    論述，併予敘明。
八、本件被告應負擔之訴訟費用額，確定為如主文第二項所示。
九、訴訟費用負擔之依據：民事訴訟法第78條。
中　　華　　民　　國　　96　　年　　8 　　月　　17　　日
                      民事第六庭    法　官　曾部倫
以上正本係照原本作成
如對本判決上訴，須於判決送達後20日內向本院提出上訴狀
中　　華　　民　　國　　96　　年　　8 　　月　　21　　日
                                    書記官  謝梅琴
